臺灣新竹地方法院民事判決　九十三年度簡上字第二號
　　上　訴　人　乙○○
　　被上訴人　　丙○○
　　訴訟代理人　甲○○
　　　　　　　　丁○○
右當事人間請求給付票款事件，上訴人對於中華民國九十二年十月三十一日本院竹北
簡易庭九十二年度竹北簡字第二三○號第一審判決提起上訴，本院於民國九十三年四
月七日言詞辯論終結，判決如左：
    主      文
上訴駁回。
第二審訴訟費用由上訴人負擔。
    事      實
甲、上訴人方面：
  一、聲明：
    （一）原判決廢棄。
    （二）右開廢棄部分，請求駁回被上訴人在第一審之訴。
  二、陳述：除與原判決所載相同者，茲予引用外，補稱略以：
    （一）本件如附表所示之支票，被上訴人係因訴外人魏茂增、魏茂乾向被上訴人
          借款而取得，而支票係支付之工具而非借款之工具，被上訴人與訴外人魏
          茂增等二人間之借貸關係，係基於借據而生之法律關係，並非依票據之交
          付而生之法律關係，被上訴人為便宜其債權之保障與收回，而取得魏茂增
          在上訴人不知情情況下簽發及交付系爭支票，難謂善意取得，與票據法第
          十四條相違背。
    （二）訴外人魏茂增係上訴人之前夫，因魏茂增開鐵工廠須支付廠商貨款，故均
          由魏茂增保管系爭支票，惟簽發支票仍須經上訴人同意，且民國九十一年
          一月起魏茂增即將支票據為己有，此次魏茂增簽發系爭支票，並未得上訴
          人同意。
  三、證據：除援用第一審所提證據外，補提出生證明書、行政院衛生署新竹醫院收
      據各一份為證，並聲請傳訊證人魏茂增。
乙、被上訴人方面：
  一、聲明：如主文所示。
  二、陳述：除與原判決所載相同者，茲予引用外，補稱略以：
    （一）本件系爭支票係訴外人魏茂增用以清償其先前向被上訴人所借之三十萬元
          而交付，被上訴人係依票據關係請求上訴人給付票款，至於上訴人與訴外
          人魏茂增間之關係與被上訴人無關，上訴人不得拒絕給付。
    （二）訴外人魏茂增向被上訴人借款時，尚提出上訴人所有之土地所有權狀、建
          築改良物所有權狀、房屋稅、地價稅繳款書等為證，且訴外人魏茂增於九
          十一年八月六日、十月九日交付上訴人所有與系爭支票相同銀行甲存帳戶
          之支票均有兌現。另證人魏茂增亦證稱有經上訴人同意始簽發系爭支票，
          從而，上訴人自應付支票發票人之責任。
  三、證據：除援用第一審所提證據外，補提土地所有權狀、建築改良物所有權狀、
      房屋稅、地價稅繳款書、銀行存摺等為證。
    。
    理      由
一、被上訴人於原審起訴主張：被上訴人執有由上訴人簽發，訴外人魏茂增、魏茂乾
    背書如附表所示之支票二紙，因屆期提示，以存款不足而遭退票，上訴人為系爭
    支票發票人，自應與訴外人魏茂增、魏茂乾連帶給付系爭支票票款。至於上訴人
    與訴外人魏茂增間之關係與被上訴人無關，上訴人不得拒絕給付等語。為此，爰
    依票據之法律關係訴請上訴人給付票款三十萬元及自系爭支票如附表所示提示日
    起至清償日止，按年息百分之六計算之利息等情。
二、上訴人則以：系爭支票非上訴人所簽發，兩造間並無任何法律關係，支票上之印
    章係遭訴外人魏茂增所盜蓋，上訴人非發票人，自不負付款責任。上訴人與訴外
    人魏茂增原係夫妻，於九十二年一月三十日協議離婚，於婚姻關係存續中，訴外
    人魏茂增於九十一年一月間將系爭支票及印鑑章強行取走，在未經上訴人同意下
    簽發系爭支票，上訴人自不負付款之責等語，資為抗辯。
三、按「當事人主張有利於己之事實，就其事實有舉證之責任，又私人之印章，由自
    己使用為常態，被人盜用為變態，主張變態事實之當事人，自應就此印章被盜用
    之事實負舉證之責任」；「以蓋章代票據上之簽名，其蓋章通常必出於本人之意
    思，上訴人既承認系爭本票發票人欄下之印章為其所有，則就該印章係被訴外人
    林水波盜用之事實，自應由其舉證證明」；又「發票人欄之印章如為真正，即應
    推定該支票亦屬真正。申言之，得據以判斷該支票係為發票人作成。倘主張其印
    章係被盜用時，則被盜用之事實，按諸舉證責任分配之原則，轉應由為此主張者
    負舉證責任」，最高法院八十六年台上字第七一七號、六十九年台上字第一三○
    ○號、七十年台上字第四三三九號判決可資參照。被上訴人主張其執有以上訴人
    名義所簽發，由訴外人魏茂增、魏茂乾背書之系爭支票二紙，業據其提出支票暨
    退票理由單各二紙為證（本院九十二年促字第九五九七號卷第七、八頁），上訴
    人對系爭支票上其印文之真正並不爭執，惟以該印文乃係遭他人盜蓋置辯，則揆
    諸前開判決意旨，其自應就系爭支票上其所有之印文確係遭訴外人魏茂增盜蓋之
    事實，負舉證之責。經查：
（一）上訴人於原審指稱：於九十二年一月三十日與訴人魏茂增離婚前，魏茂增將其
      所有之系爭支票簿及印鑑章強行取走，直至九十二年三月二十五日始將印鑑及
      空白支票交回上訴人等語（原審卷第五頁），於本院準備程序時另陳稱：「（
      問：支票及印鑑章為何交給魏茂增？）因為他說他要用，平時都是他在用。」
      、「（問：交付保管之意思為何？）交給他，但是他要開支票時還要經過我同
      意。」、「（問：既然要經過你同意，為何要交給他保管？）他這次開支票沒
      有經過我同意，以前我們是在開鐵工廠，支付廠商的支票都是用我的支票，但
      是我不知道他跟錢莊借款，不然我不會同意。」、「（問：何時開始由魏茂增
      使用你的票？）用了二、三年。」等語（本院卷第十九、二十頁），就系爭支
      票究係上訴人交付訴外人魏茂增保管，或係遭魏茂增強行取走，前後指述不一
      ，已有疑義。況上訴人雖指稱系爭支票於九十一年一月間遭訴外人魏茂增強行
      取走，惟上訴人亦自承：當時並未報警，亦無證人足資證明此事（本院卷第三
      七頁）。且自九十一年一月間至九十二年三月間魏茂增將支票、印章歸還上訴
      人，期間長達一年餘，上訴人竟均無異見。另上訴人與魏茂增於九十二年一月
      三十日簽署離婚協議書，其上明載兩人間財產之歸屬，甚而就傢俱、電器均記
      明所有權之歸屬，惟並未載明系爭支票及印鑑章應返還上訴人，有離婚協議書
      附原審卷可佐（原審卷第七頁），是系爭支票若果係遭魏茂增強行取走，兩人
      簽署離婚協議書時，依上訴人所陳當時支票及印鑑章均未交還，則何以於協議
      書中未載明應返還上訴人？此均與常情相違。
（二）且證人魏茂增證稱：「（問：你與乙○○何時結婚？）八十年結婚，九十一年
      離婚。」、「（問：結婚這段時間有無開公司？）有開鐵工廠。我是老闆，乙
      ○○在家裡帶小孩，賺得全都交給他。」、「（問：開鐵工廠的期間，有無用
      上訴人的名義，聲請甲存支票？）從開工廠開始，都是用她的名義聲請甲存開
      （支）票。開（支）票的時候都是經過他同意才開的。支票要付款，也都是我
      拿錢給她付款。」「（問：支票與支票的印鑑章由何人保管？）由乙○○保管
      。」、「（問：提示本件支票原本二張，這兩張支票是何人簽的？）支票也都
      是上訴人在保管，所以我出票的時候就找她要支票，填好金額與日期後，就由
      上訴人蓋章。這兩張也是以這種方式開票的。這兩張票是我與上訴人一起交給
      丙○○的。」、「（問：為何交支票給被上訴人？）因為生意要週轉，跟被上
      訴人借錢，借參拾萬元。」等語（本院卷第三四至三五頁），是證人魏茂增證
      稱：系爭支票係經上訴人親自蓋章後交付予伊，此顯與上訴人所抗辯系爭支票
      係遭魏茂增盜用一節不相符合。再證人魏茂增之證詞，就其係因開鐵工廠始以
      上訴人之名義申請系爭支票，支票均經上訴人同意後由其使用一節，與上訴人
      上開所陳相符，足認兩人婚姻關係存續中，系爭支票均由訴外人魏茂增使用。
      雖上訴人陳稱：「但是我不知道他跟錢莊借款，不然我不會同意」等語，然查
      ，訴外人魏茂增於與上訴人係九十二年一月三十日簽立離婚協議書，兩人於婚
      姻關係存續中之九十一年八月六日、同年十月九日，訴外人魏茂增即曾以上訴
      人所簽發與系爭支票相同帳號之支票，各三紙（金額為十五萬元二紙、十萬元
      一紙）、一紙（金額為二十萬元），交付被上訴人供為借款之清償，上揭支票
      亦經兌現，有銀行存摺明細在卷可參（本院卷第四九頁），且為上訴人所不爭
      執，益臻上訴人於其與訴外人魏茂增婚姻關係存續中，已概括授權訴外人魏茂
      增使用系爭支票，對於支票之用途並未置問，是上訴人主張稱果知悉係向錢莊
      借款即不會同意云云，即難成立。查系爭支票發票日雖係在九十二年二月二十
      日、同年三月十日，惟均係於九十二年一月三十日簽立離婚協議書前即已簽發
      一節，業據證人魏茂增證述明確（本院卷第三八頁），且上訴人對於支票及印
      鑑章，係遭訴外人魏茂增強行取走一節，並未舉證以實其說，已如前述，從而
      ，系爭支票既係於訴外人魏茂增與上訴人婚姻關係存續中所簽立，應係在上訴
      人概括授權之範圍內。
三、綜上可知，上訴人抗辯系爭支票係遭訴外人魏茂增強行取走云云，顯難成立，且
    訴外人魏茂增使用系爭支票又係在上訴人授權之範圍內所為，此外，上訴人並未
    提出其他事證資料足資證明系爭支票上之印文係遭他人盜用，其自應依系爭支票
    票載文義，負票據責任。
四、次按票據行為，為不要因行為，執票人不負證明關於給付之原因之責任，如票據
    債務人主張執票人取得票據出於惡意或詐欺時，則應由該債務人負舉證之責，最
    高法院六十四年年台上字第一五四○號判例著有明文，查上訴人主張本件僅被上
    訴人與訴外人魏茂增間有借貸之法律關係，兩造間無任何法律關係，被上訴人不
    得對上訴人請求系爭支票款云云，惟本件被上訴人係對上訴人請求給付支票款，
    依前揭最高法院判例意旨，因票據行為，乃不要因行為，亦即簽發票據之原因關
    係為何在所不問，被上訴人亦不負證明該原因關係之責任，上訴人執本件支票之
    簽發之原因係訴外人魏茂增向被上訴人借款，其與被上訴人無借貸關係之理由為
    抗辯，顯難成立。
五、末按發票人應照支票文義擔保支票之支付；執票人向支票債務人行使追索權時，
    得請求自為付款提示日起之利息，如無約定利率者，依年利六釐計算，票據法第
    一百二十六條、第一百三十三條分別定有明文。又票據上所載明之債務人，不問
    其為自己或為他人借用，苟非與債權人有特別約定，自不能有所對抗，最高法院
    十九年台上字第九○三號判例可資參照。本件上訴人既對系爭支票之真正不爭執
    ，而其所執拒絕給付系爭票款之抗辯，亦乏所據，已如前述，則其自應就系爭票
    款負發票人之責任。從而，被上訴人主張依票據之法律關係，請求上訴人給付系
    爭支票票款三十萬元，及自系爭支票如附表所示之提示日起至清償日止，按年息
    百分之六計算之利息，洵屬有據，應予准許。又為民事訴訟法第四百二十七條第
    一項訴訟適用簡易程序所為被告敗訴之判決，應依職權宣告假執行，民事訴訟法
    第三百八十九條第一項第三款定有明文。是原審判命上訴人如數給付，並依職權
    宣告假執行，於法並無違誤，上訴人指摘原判決不當，求予廢棄改判，為無理由
    ，應予駁回其上訴。
六、兩造其餘主張及所提證據，經審酌後均與本院上開論斷無涉或無違，不予贅述。
七、結論：本件上訴為無理由，依民事訴訟法第四百三十六條之一第三項、第四百四
    十九條第一項、第七十八條，判決如主文。
中　　　華　　　民　　　國　　九十三　　年　　　四　　　月　　 十六 　　日
                                  臺灣新竹地方法院民事第二庭
~B審判長法官　吳上晃
~B法　　　官　楊明箴
~B法　　　官　滕治平
右為正本，係照原本作成。
本判決不得上訴。
~B法院書記官　劉宗源
中　　　華　　　民　　　國　　九十三　　年　　　四　　　月　　 二十一　　日
~F0
~T36
          ※　附　表  ※
┌───┬─────┬───┬─────┬─────┬────┬────┐
│發票人│付  款  人│背書人│發  票  日│提  示  日│金　　額│支票號碼│
├───┼─────┼───┼─────┼─────┼────┼────┤
│乙○○│新竹國際商│魏茂增│民國九十二│民國九十二│新臺幣十│ＡＡ三四│
│      │業銀行竹北│魏茂乾│年二月二十│年二月二十│五萬元  │一一八三│
│    　│分行      │      │日        │日        │        │三號    │
├───┼─────┼───┼─────┼─────┼────┼────┤
│乙○○│新竹國際商│魏茂增│民國九十二│民國九十二│新臺幣十│ＡＡ三四│
│      │業銀行竹北│魏茂乾│年三月十日│年三月十日│五萬元  │一一八四│
│    　│分行      │      │          │          │        │一號    │
└───┴─────┴───┴─────┴─────┴────┴────┘
